最高法院民事判決　　　　　　　　　　　　　　　八十八年度台上字第一○一五號
　　上　訴　人　乙○○
　　訴訟代理人　簡維能律師
　　　　　　　　賴俊榮律師
　　被 上訴 人　甲○○
右當事人間請求確認買賣關係不存在事件，上訴人對於中華民國八十七年五月十九日
台灣高等法院第二審判決（八十七年度上字第二六九號），提起上訴，本院判決如左
：
    主  文
上訴駁回。
第三審訴訟費用由上訴人負擔。
    理  由
本件被上訴人主張：坐落新竹縣關西鎮○○○段深坑子小段五九號土地（下稱系爭土
地）為其所有，伊父劉智明於民國七十七年十月十八日將之連同同小段六六、五九－
二、六○－三、六一－五號土地及地上建物，以新台幣（下同）一百三十九萬元出賣
予上訴人，惟系爭土地地目為田，並經編定為山坡地保育區農牧用地，上訴人為從事
屠宰業之無自耕能力人，依土地法第三十條、民法第二百四十六條第一項之規定，兩
造於七十七年十月十八日就系爭土地所為之買賣契約係屬以不能之給付為契約標的，
其契約自始無效等情，求為確認兩造於七十七年十月十八日就系爭土地之買賣關係不
存在之判決。
上訴人則以：簽約時兩造均明知伊無自耕能力，故於不動產買賣契約書第六條約定：
「聲明移轉登記時之取得人名義任由甲方（指上訴人）自由指定」，伊自有權任意指
定其他有自耕能力之人為登記名義人，伊已指定有自耕能力之宋勝榮為登記名義人，
故兩造買賣契約之履行，顯屬可能，並無自始給付不能之情事等語，資為抗辯。
原審斟酌全辯論意旨及調查證據之結果，以：查系爭土地地目為田，經編定為山坡地
保育區農牧用地，有土地登記簿謄本可稽，自屬土地法第三十條所稱之農地。兩造所
訂立之不動產買賣契約書第六條係記載：「聲明移轉登記時之取得人名義任由甲方（
指上訴人）自由指定，乙方（指被上訴人）不得異議。」等語，足見雙方並未約定由
承買人即上訴人指定登記與任何有自耕能力之第三人，或具體約定登記與有自耕能力
之特定第三人；亦未約定待承買人自己有自耕能力時方為移轉登記，或約定該項耕地
之所有權移轉與無自耕能力之特定第三人，待該第三人有自耕能力時再為移轉登記，
至為灼然。又為買受人之上訴人於七十七年十月十八日訂立契約時，並無自耕能力，
為上訴人所不爭。前揭兩造所為任由買受人自由指定移轉登記名義人之約定，既未特
別指明須為具有自耕能力人，應認兩造於訂立私有農地買賣契約之當時，即係以不能
之給付為契約標的，依土地法第三十條第一項前段、第二項，民法第二百四十六條第
一項前段之規定，其契約自始當然無效，不因嗣後上訴人是否曾向被上訴人表示指定
移轉與有自耕能力之宋勝榮，而使原來無效之契約成為有效。又上訴人抗辯：兩造於
訂約當時，曾以口頭言明應以有自耕能力者為承受人云云，惟為被上訴人所否認。證
人即兩造之叔父劉興棠固證稱：當時曾約定由上訴人指定有自耕能力之人等語，但劉
興棠占有使用系爭土地，其與本件具有利害關係，有上訴人所不爭執之劉興棠於另案
臺灣新竹地方法院八十五年度訴字第一二八六號返還土地事件中法院勘驗時，供稱與
上訴人在系爭土地上之建物鐵皮屋內共同從事屠宰業之勘驗筆錄影本附卷足按，參諸
上訴人自承：劉興棠退休後，偶至伊所使用之系爭土地上幫忙做事等語，則其證言，
即有偏頗之虞，尚難僅憑其證言，即遽認兩造間確曾以口頭約定以有自耕能力之人為
登記名義人。另證人即前開不動產買賣契約之代書徐俊淇證稱：契約訂立當時，兩造
有口頭約定允許買受人自由指定有自耕能力之人為承受人云云，惟倘屬真實，何以身
為代書之徐俊淇不於書寫契約書之同時，加以明確記載，以明雙方權義關係，足徵徐
俊淇事後所言，委係迴護上訴人之詞，亦無可採。此外，上訴人未舉出確證以實其說
，所辯兩造曾口頭約定以有自耕能力者為承受人云云，自不足取。是兩造就系爭土地
所訂立之不動產買賣契約應屬無效，被上訴人起訴請求確認兩造就系爭土地所為之買
賣關係不存在，自屬有據，並說明對兩造其餘攻擊防禦方法之取捨意見，因而維持第
一審所為上訴人敗訴判決，駁回其上訴，經核於法洵無違誤。
查上訴人於訂約購買系爭農地時，為無自耕能力之人，復未於不動產買賣契約書或以
口頭約定由承買之上訴人指定登記與任何有自耕能力之第三人、具體約定登記與有自
耕能力之特定第三人、約定待上訴人有自耕能力時方為系爭農地所有權移轉登記、或
約定待其所指定並無自耕能力之特定第三人有自耕能力時，再為移轉登記，為原審確
定之事實，則該買賣契約即係以不能給付為契約標的，依民法第二百四十六條第一項
前段之規定，其契約自始當然無效，原審為上訴人敗訴判決，並不違背法令。上訴論
旨，復就原審取捨證據、認定事實之職權行使，指摘原判決不當，聲明廢棄，不能認
為有理由。
據上論結，本件上訴為無理由。依民事訴訟法第四百八十一條、第四百四十九條第一
項、第七十八條，判決如主文。
中      華      民      國    八十八    年      五      月     十四     日
                              最高法院民事第五庭
                                  審判長法官  洪  根  樹
                                        法官  謝  正  勝
                                        法官  劉  福  來
                                        法官  黃  熙  嫣
                                        法官  朱  建  男
      右正本證明與原本無異
                                              書  記  官
中      華      民      國    八十八    年      六      月      三      日
                                                                        Ｒ
